臺灣高等法院民事判決　　　　　　 95年度重上更(一)字第178號
上　訴　人　正第建設股份有限公司
法定代理人　甲○○
上　訴　人　新第營造工程股份有限公司
法定代理人　甲○○
共　　　同
訴訟代理人　黃啟倫律師
被 上 訴人　忠和石材股份有限公司
法定代理人　乙○○
訴訟代理人　丙○○
上列當事人間給付報酬事件，上訴人對於中華民國93年8月10日
臺灣臺北地方法院90年度重訴字第2828號第一審判決提起上訴，
經最高法院第一次發回更審，本院於96年7月3日言詞辯論終結，
判決如下：
    主  文
原判決除確定部分外廢棄。
前開廢棄部分，被上訴人在第一審之訴，及假執行之聲請均駁回
。
第一審（除確定部分外），及第二審訴訟費用由被上訴人負擔。
    事實及理由
一、本件被上訴人起訴主張：被上訴人承作上訴人新第營造工程
    股份有限公司（下稱新第公司）大安新第工地之外牆花崗石
    工程、通道梯廳石材工程、浴廁石材工程、花台圍牆石材工
    程、Ｅ蝶工地石材工程，工程款總計新台幣（下同）6,113,
    341 元，及承作上訴人正第建設股份有限公司（下稱正第公
    司，與新第公司合稱上訴人）大安新第工地之通道梯廳石材
    材料工程、浴廁石材材料工程、花台圍牆石材材料工程、Ｅ
    蝶工地石材材料工程，工程款總計6,124,237 元。其中大安
    新第工地已全部完工，並估驗完成。Ｅ蝶工地尚未全部完工
    ，但就已施工部分已估驗完成，然被上訴人備妥發票請款，
    上訴人卻不付款，被上訴人乃暫停Ｅ蝶工地之施工，嗣後兩
    造二度協議，就Ｅ蝶工地未完工部分，同意終止契約，由上
    訴人另行僱工施作，迄今系爭工地之所有工程均已完工，並
    已取得使用執照交屋銷售，但上訴人仍未給付報酬，合計新
    第公司積欠被上訴人2,875,967 元（其中大安新第工程款74
    6,725 元，Ｅ蝶工地工程款1,632,088 元、尾款497,154 元
    ，合計2,875,967 元），正第公司積欠被上訴人4,247,473
    元（其中其中大安新第工程款909,473 元，Ｅ蝶工地工程款
    2,486,179元、尾款851,821元，合計2,875,967元）等情，
    爰依契約關係，求為命新第公司、正第公司應分別給付被上
    訴人2,875,967元、4,247,473元，及均自民國（下同）90年
    11 月20日起至清償日止，按年息5%計算利息之判決。【(一)
    原審為被上訴人全部勝訴之判決。上訴人新第公司、正第公
    司均提起上訴。(二)本院前審判決：(1)原判決關於命新第公
    司給付被上訴人金額逾1,144,784元本息，命正第公司給
    付被上訴人金額逾1,334,876元本息及該部分假執行之宣告
    暨訴訟費用之裁判部分廢棄。(2)上廢棄部分，被上訴人在第
    一審之訴及假執行之聲請均駁回。(3)新第公司、正第公司其
    餘上訴駁回。被上訴人、新第公司、正第公司就其敗訴部分
    ，均聲明不服。(三)最高法院判決：(1)原判決關於駁回被上訴
    人請求新第公司給付49 7,154元及正第公司給付851,821元
    尾款本息之訴及各該訴訟費用部分廢棄，發回本院。(2)被上
    訴人之其他上訴駁回。(3)新第公司及正第公司之上訴均駁回
    。(四)本件除被上訴人請求新第公司、正第公司各給付尾款49
    7,154元、851,821元本息部分外（即Ｅ蝶工地之尾款），其
    餘部分均已確定】。並於本院為如下之聲明：上訴駁回。
二、上訴人則以：Ｅ蝶工地部分，被上訴人並未全部完工，且兩
    造已於交屋前，合意終止此部分之承攬合約，被上訴人嗣後
    自不得再以已交屋為由，請求上訴人依約給付尾款。況被上
    訴人於原審及本院前審均主張Ｅ蝶工地保留款，即係系爭承
    攬契約第6 條約定：「本工程依進度於完工經驗收合格後結
    算90%之工程款，交屋完成時付尾款10%」所稱之10%尾款。
    而被上訴人既自承未曾受領Ｅ蝶工地工程款，當無上述合約
    所謂保留10%尾款之情事；再觀其提出之估驗計價單，復無
    其所稱尾款之記載，且請求上訴人新第公司、正第公司應分
    別給付之工程款1,632,088元、2,486,179元，均未扣除10%
    尾款，故其請求上訴人給付尾款，顯亦無所憑等語，資為抗
    辯。並於本院為如下之聲明：(一)原判決除確定部分外廢棄。
    (二)右廢棄部分，駁回忠和公司在第一審之訴。
三、經查，被上訴人於90年1月18日分別與上訴人新第公司、正
    第公司就NO.49Ｅ蝶工地簽訂石材工程合約、石材材料合約
    ，工程總價各為2,578,946元、4,012,557元，合約編號依序
    為：L049055、L049056。又被上訴人就上開工程並未全部完
    工，兩造已終止系爭承攬合約等情，為兩造所不爭執，並有
    工程發包承攬合約書附卷可稽（見原審卷11－38頁），堪信
    此部分為真實。
四、茲本件應審究者為，被上訴人請求上訴人新第公司、正第公
    司分別給付Ｅ蝶工地之尾款497,154元、851,821元有無理由
    ？查：
  (一)「按本工程無須預付工程款，乙方（即被上訴人）應依進度
    於完工經甲方（即新第公司、正第公司）驗收合格後結算90
    %之工程款，交屋完成時付清尾款10%，但訂有保固期之工程
    ，乙方俟保固期滿並無違約情事時始得結清工程尾款」系爭
    工程發包承攬合約書第6條第1項定有明文。本件被上訴人起
    訴主張Ｅ蝶工地部分，新第公司應給被上訴人工程款1,632,
    088元（計算方式為693,173元＋938,915元＝1,632,088元，
    見起訴狀附表）、尾款497,154元；正第公司應給付被上訴
    人工程款2,486,179元（計算方式為942,248元＋1,543,931
    元＝2,486,179元，見起訴狀附表）、尾款851,821元，固據
    其提出估驗請款單（見原審卷第98－104頁）、90年5月17日
    之估驗請款單（見原審卷第105、106頁）、明細表在卷（見
    原審卷第250、306頁）、工程估驗請款單（見原審卷第267
    －270、316、320－324頁）。但查，被上訴人自認就Ｅ蝶工
    地有部分未施工，兩造就未施工部分終止合約，是上述合約
    自其終止時失其效力，被上訴人自不得再於嗣後以已交屋為
    由，請求上訴人依系爭合約第6條規定，給付Ｅ蝶工地之工
    程尾款（即新第公司工資報酬497,154元，正第公司石材材
    料款851,821元），更何況依據被上訴人所自陳，其未曾領
    過Ｅ蝶工程款，其所提出之上開估驗請款單、明細表、工程
    估驗請款單，均無任何保留款（即尾款）之記載，則其請求
    上訴人給付尾款，自屬無據。
  (二)被上訴人雖主張：被上訴人交屋完成後，上訴人就已完工部
    分10%之工程款即尾款之清償期已屆至，自有給付之義務云
    云。查，被上訴人起訴請求新第公司、正第公司應各給Ｅ蝶
    工地之工程款1,632,088元、2,486,179元，固據提出估驗請
    款單可憑（見本院卷30－36、原審卷98－104頁），惟依上
    開估驗請款單所示，被上訴人計算上開請求之金額時，係就
    已完工部分之工程款為全部請求，並未扣除10%尾款，是被
    上訴人請求上訴人給付上開工程款時，既未扣除10%之尾款
    ，嗣縱認已交屋，被上訴人亦無依合約第6條第1項規定，請
    求上訴人給付10%尾款之可言。
  (三)被上訴人於本院本次審理中改稱：497,154元係兩造終止合
    約後未施作部分之工程款，851,821元為待出貨部分之貨款
    ，而上訴人請求被上訴人給付Ｅ蝶工地之工程款1,632,088
    元、2,486,179元時，並未將上開未施作及待出貨部分計入
    ，自無將之扣除之理，惟本院前審判決判命上訴人給付Ｅ蝶
    工地之工程款時，竟將上開未施作及待出貨部分之款項予以
    扣除，自屬有誤云云（見本院更(一)卷38頁、41頁反面、43頁
    ）。查，497,154元、851,821元係尾款，為被上訴人起訴、
    原審、本院前審及本院本次95年12月25日答辯狀、上訴最高
    法院時所主張，至96年1月24日本院本次準備程序時始空言
    主張497,154元係未施作部分之工程款，851,821元為待出貨
    部分之貨款，自不足採信。況依本院前審判決即93年度重上
    字第460號判決第13頁第3點所載，扣除者係492,660元、881
    ,879 元，與497,154元、851,821元之金額不符。且492,660
    元係新第公司「待施工」部分之工程款，881,879元係正第
    公司「待出貨」之貨款，亦經本院93年度重上字第460號判
    決認定在案（見該判決第12頁第2點所示），與尾款無涉。
    況縱認被上訴人請求上訴人給付之工程款1,632,088元、2,4
    86,179元中，並未將上開未施作之工程款492,660元及待出
    貨之貨款881,879元計入，不應予以扣除，然因此部分業經
    本院前審及最高法院判決確定，縱屬有誤，亦屬得否提起再
    審之訴之問題，故被上訴人上開所辯，委無足採。
五、綜上所述，被上訴人本於工程發包承攬合約書第6條第1項之
    約定，請求上訴人新第公司、正第公司應分別給付被上訴人
    Ｅ蝶工地之尾款497,154元、851,821元，及自起訴狀繕本送
    達之翌日即90年11月20日起至清償日止，按年息5%計算之利
    息，為無理由，均不應准許，其就該部分所為假執行之聲請
    亦失所附麗，應併予駁回。原審就此部分判命上訴人給付，
    並為假執行之宣告，尚有未洽。上訴意旨指摘原判決此部分
    不當，求予廢棄改判，為有理由。爰由本院將原判決此部分
    予以廢棄改判，如主文第2項所示。
六、據上論結，本件上訴為有理由，依民事訴訟法第450條、第
    78 條，判決如主文。
中　　華　　民　　國　　96　　年　　7 　　月　　17　　日
                    民事第五庭
                        審判長法　官  魏麗娟
　　　　　　　　  　　　　　　法　官  陳博享
　　　　　　　　　  　　　　　法　官  蔡芳齡
正本係照原本作成。
不得上訴。
中　　華　　民　　國　　96　　年　　7 　　月　　23　　日
                              書記官  蔡錦輝
